【裁判字號】    89,家上,357
【裁判日期】    900807
【裁判案由】    離婚
【裁判全文】
台灣高等法院民事判決  八十九年度家上字第三五七號
      上  訴  人  甲○○
      被上訴人    乙○○
右當事人間離婚事件，上訴人對於中華民國八十九年十月二十五日臺灣桃園地方法院
八十九年度婚字第五六一號第一審判決提起上訴，本院判決如左：
    主    文
原判決廢棄。
被上訴人在第一審之訴均駁回。
第一、二審訴訟費用由被上訴人負擔。
    事實及理由
一、被上訴人主張兩造於民國(下同)六十五年十二月十九日結婚，婚後育有三子，嗣
    於八十七年十月間，上訴人即經常以被上訴人有婚外情，感情出軌等，四處散播
    前開情事，並暗中將汽車及機車的里程數登記起來，為了不讓被上訴人亂跑，買
    了方向盤鎖，將車鎖鎖起來，買錄音機打算一探究竟，言明要跟蹤被上訴人等，
    上訴人誣指被上訴人有外遇行為，已使被上訴人名譽上遭受極大之屈辱，甚者上
    訴人其工作為作一天休息一天，惟休息日竟經常賭博，每月收入近四萬元，亦未
    供家計之用，全由被上訴人經營早餐店維持家計及孩子之扶養費用，致兩造因經
    濟上問題而時有爭執，因而感情不合，分居迄今近二年餘，而上訴人之不信任，
    已致夫妻間無任何情感存在，形同陌路，而上訴人誣指被上訴人外遇之行為，更
    致被上訴人精神上受有不可忍受之痛苦，顯不堪繼續共同生活，爰依民法第一千
    零五十二條第一項第三款規定及同條第二項有重大事由，而難以共同生活為由訴
    請離婚。原審判決准被上訴人與上訴人離婚，爰聲明駁回上訴。
二、上訴人則以被上訴人確與第三人有婚外情，此有由上訴人書寫，經被上訴人同意
    並蓋手印，內容為上訴人與第三者斷絕來往，上訴人不計前嫌之切結書為證，且
    被上訴人曾至婦產科醫院門診詢問解紮或試管嬰兒手術之情，若被上訴人無婚外
    情，實無須至婦產科詢問解紮等事，亦有證人張月琴及其與上訴人談話之錄音內
    容足資證明，故係被上訴人先破壞夫妻間之互信互諒，及雙方之和諧。上訴人為
    維持家庭之完整、挽救婚姻，乃找張月琴、申玉琴二人代為向被上訴人勸說其回
    心轉意，上訴人為隱瞞被上訴人有婚外情尚恐不及，不可能四處宣揚，因而被上
    訴人稱係上訴人四處向左鄰右舍散播，實屬虛構，反係被上訴人為達離婚目的，
    竟以不法手段向戶政機關辦理補發戶口名簿之遷出登記，以為其日後得以為兩造
    已分居之證明，且被上訴人為達其離婚之目的，竟忍心放棄三子艾士強之監護權
    ，故事實上係被上訴人有婚外情，而造成婚變，如因而准許被上訴人提出之離婚
    ，實係變象鼓勵婚變，有違善良風俗等語，資為抗辯。並聲明(一)原判決廢棄。
    (二)被上訴人在第一審之訴駁回。
三、經查，兩造於六十五年十二月十九日結婚，育有三子，上訴人於八十八年六月九
    日將其戶籍自兩造原居住處桃園縣楊梅鎮○○街一二三之一號四樓遷出桃園縣平
    鎮市○○○路十九巷二弄五號娘家，分居至今，所生之長子艾士豪（六十六年五
    月十七日出生，已成年）在外租屋，次子艾士傑（六十八年九月二十二日出生，
    已成年）只有在假日回家與自八十七年起與上訴人同住外，三子艾士強（七十四
    年三月十一日出生）與被上訴人同住，有戶籍謄本、財團法人中華兒童暨家庭扶
    助基金會桃園家庭扶助中心九十年六月五日90桃家扶字第四０六號函附子女監護
    權案件訪視報告乙份為證（見本院卷第二０、二一、七八、七九頁），並為兩造
    所不爭，堪信為真實。茲被上訴人請求離婚，是否有理由，即應審究者為：被上
    訴人是否受有不堪同居之虐待？兩造未履行同居義務，是否可歸責於上訴人？被
    上訴人得否據以依民法第一千零五十二條第二項規定請求離婚？
  (一)按夫妻之一方受他方不堪同居之虐待，固得請求離婚，惟請求離婚之原告對於此
    項虐待事實，除依法律規定無庸舉證外，應負舉證之責任（最高法院三十七年上
    字第六八八二號判例意旨參照）。被上訴人依民法第一千零五十二條第一項第三
    款、第二項，訴請判決離婚，自應就其主張之離婚原因事實提出具體確切之證據
    證明之。又民法第一千零五十二條第二項前段規定「有前項以外之重大事由，難
    以維持婚姻者，夫妻之一方得請求離婚。」其目的雖在使夫妻請求裁判離婚之事
    由較富彈性，不以同條第一項所列舉之十款原因為限，惟仍必以夫妻間在客觀上
    確有難以繼續維持婚姻之重大事由存在，始足當之；同項但書復規定「其事由應
    由夫妻之一方負責者，僅他方得請求離婚。」則構成離婚之重大事由，係因可歸
    責於夫或妻一方之事由而發生者，僅他方始得據以請求離婚，可歸責配偶並無離
    婚請求權。換言之，即夫妻之一方依民法第一千零五十二條第二項規定提起離婚
    之訴者，必須客觀上確有造成難以繼續維持婚姻之重大事由存在，且該重大事由
    須非起訴一方所應負責者，始得據之請求裁判離婚。
  (二)被上訴人主張上訴人於八十七年十月間經常以被上訴人在外另結新歡，並稱有相
    片、錄音帶為證，四處向左鄰右舍散播前開情事，並暗中將汽車及機車的里程數
    登記起來，為了不讓被上訴人亂跑，買了方向盤鎖，將車鎖鎖起來，買錄音機打
    算一探究竟，言明要跟蹤被上訴人等，上訴人誣指被上訴人有外遇行為，已使被
    上訴人精神上受有不堪同居之虐待云云。惟上訴人否認有散布被上訴人另結新歡
    之情，僅只於告知申玉琴、張月琴，請申玉琴等歸勸被上訴人回心轉意。查，上
    訴人係因認被上訴人在外行為不檢，僅向鄰居張月琴訴說，上訴人並未宣揚其事
    ，此經證人張月琴結證在卷（見原審卷第二七頁），且兩造婚後育有三子，長子
    、次子均已成年，三子亦已年滿十五，如前所述，上訴人主張兩造已無再為生育
    之打算，詎被上訴人竟於八十七年十二月二十二日至張紅淇婦產科診所門診，主
    訴結紮十三年已離婚，準備再婚，諮詢關於結紮解開手術或試管嬰兒之相關問題
    ，八十八年三月十八日再次於婦產科不孕症特別門診就醫了解相關醫療事宜，此
    有張紅淇婦產科診所九十年五月十四日函附門診相關病歷資料在卷可考（見本院
    卷第六四至七六頁），是兩造既已育有三子，且被上訴人亦已結紮十三年之久，
    足見兩造早已沒有再為生育之打算，倘被上訴人有再為生育之打算，依一般常情
    ，理應與配偶協調溝通，詎被上訴人竟未與上訴人先行溝通，逕至婦產科諮詢相
    關解紮事宜，甚且被上訴人向醫師主訴其已離婚而有再婚之準備，則上訴人據而
    懷疑被上訴人對婚姻不忠，尚非無據。參以上訴人曾約過第三者談判，上訴人並
    書立內容為被上訴人不再與第三者糾，上訴人亦不再追究之切結書，該切結書
    上被上訴人欄並捺有指印，亦經證人張月琴證明在卷（見原審卷二七、二八、二
    九頁、本院卷第三十頁），被上訴人雖否認該切結書為其所立，且證人張月琴亦
    未見及切結書確為被上訴人親自捺手印，而該切結書亦經上訴人撕毀，而無從查
    證。惟張月琴見及切結書時，被上訴人在旁並未言一語，此亦經張月琴結證在卷
    （見本院卷第三０頁），是故設若該切結書為上訴人偽作，被上訴人在旁自可立
    即為自己清白辯白，然被上訴人在旁竟無言以對，益令上訴人更加懷疑被上訴人
    對婚姻之忠誠度。核姑不論被上訴人是否有另結新歡，然被上訴人身為人妻，當
    聽聞丈夫懷疑自己對婚姻不忠，理應竭盡所能設法與上訴人溝通，俾以化解婚姻
    危機，詎被上訴人竟不圖此舉，則上訴人處在婚姻、家庭破裂之疑慮、惶恐時，
    為挽救瀕臨破裂之婚姻、家庭，縱如暗中登記汽車及機車的里程數，並將汽車方
    向盤鎖起來，言明跟蹤被上訴人，並攜錄音機至證人張月琴處取證等，均係為保
    護婚姻完整之舉措，此乃人情之常，上訴人之舉措或流於意氣而非明智，惟仍為
    社會常情所能容忍，尚難據此即認被上訴人受有上訴人不堪同居之虐待。
  (三)又被上訴人主張兩造因上訴人四處向左鄰右舍散播被上訴人在外另結新歡事，工
    作一天休息一天，且休息日經常以賭為生，收入亦未共同維持家計，致兩造已無
    任何感情分居迄今已近二年，兩造形同陌路，婚姻無維持之可能，應構成離婚之
    重大事由云云。經查：被上訴人固於八十八年六月九日將戶籍遷出桃園縣平鎮市
    ○○○路十九巷二弄五號娘家，此有戶籍謄本乙件在卷可憑（見原審卷第七頁）
    。然上訴人並未散播被上訴人另結新歡之事，且本件緣於被上訴人至張紅淇婦產
    科診所詢問有關解紮而有再為生育之意思，致上訴人懷疑被上訴人對婚姻之忠誠
    ，而有登記汽車及機車里程數等舉措等，均係為保護、維持婚姻、家庭完整所為
    ，並未逾社會常情所能容忍之範圍，已如前所述，是被上訴人值此婚姻危機，本
    應盡力維持婚姻之最大善意，與上訴人溝通協調，而非逃避離家遠走，放棄兩造
    溝通協調之機會，獨留上訴人於原住處，使兩造誤會加深。是認被上訴人自遷居
    斯時起即無與上訴人共營生活之意，被上訴人顯已放棄挽回婚姻之念。則兩造分
    居既係因被上訴人無維持婚姻之意願所致，而上訴人仍眷顧雙方夫妻情分，不願
    離婚，即難認兩造間確有難以維持婚姻之重大事由存在，且被上訴人離家，致兩
    造婚姻存有破碇，亦係緣於被上訴人自己放棄維持婚姻之意願而有可歸責，被上
    訴人以此為由訴請離婚，於法未合。至被上訴人主張上訴人沈迷於賭博，未負擔
    家計部分，並未能舉證以明其實，被上訴人據以主張兩造有難以維持婚姻之重大
    事由請求離婚云云，不應准許。
四、綜上所述，被上訴人未能證明受有何不堪同居之虐待，亦未能證明兩造婚姻有何
    難以維持之重大事由，其依民法第一千零五十二條第一項第三款、第二項規定請
    求判決准與上訴人離婚，均不應准許。原審認上訴人上開行為已使被上訴人精
    神受有不可忍受之痛苦，且兩造有已分居二年，婚姻已生破碇，構成無法維持婚
    姻之重大事由，判決准予兩造離婚，自有未洽，上訴意旨指摘原判決不當，求予
    廢棄改判，為有理由。自應由本院予以廢棄改判，如主文第二項所示。
五、據上論結，本件上訴為有理由，依民事訴訟法第四百五十條、第七十八條，判決
    如主文。
中      華      民      國    九十      年      八      月      七      日
                                民事第十四庭
                                    審判長法  官  張  劍  男
                                          法  官  蔡  芳  齡
                                          法  官  蘇  芹  英
右正本係照原本作成。
如不服本判決，應於收受送達後二十日內向本院提出上訴書狀，其未表明上訴理由者
，應於提出上訴後二十日內向本院補提理由書狀（均須按他造當事人之人數附繕本）
上訴時應提出委任律師或具有律師資格之人之委任狀；委任有律師資格者，另應附具
律師及格證書及釋明委任人與受任人有民事訴訟法第四百六十六條之一第一項但書或
第二項（詳附註）所定關係之釋明文書影本。
中      華      民      國    九十      年      八      月      八      日
                                          書記官  李  佳  樺
附註：
民事訴訟法第四百六十六條之一（第一項、第二項）：
對於第二審判決上訴，上訴人應委任律師為訴訟代理人。但上訴人或其法定代理人具
有律師資格者，不在此限。
上訴人之配偶、三親等內之血親、二親等內之姻親，或上訴人為法人、中央或地方機
關時，其所屬專任人員具有律師資格並經法院認為適當者，亦得為第三審訴訟代理人
。


司法院資訊處製作；財團法人民間司法改革基金會備份。
